臺灣屏東地方法院民事判決
110年度訴字第461號
原      告  屏東縣獅子鄉公所

法定代理人  周英傑  
原      告  原住民族委員會
                      設新北市○○區○○路000號北棟00、00、00樓
法定代理人  夷將.拔路兒

共      同
訴訟代理人  陳振榮律師
複 代理 人  黃昱凱律師
被      告  陳東俊  

訴訟代理人  陳勁宇律師
被      告  潘樹淋  
訴訟代理人  陳采邑律師
被      告  李豐慶  
上列當事人間請求返還土地事件，本院於民國111年8月1日言詞
辯論終結，判決如下：
    主      文
一、被告潘樹淋應將坐落屏東縣○○鄉○○段000○00000○00000地號
    土地如附圖一所示編號392⑵、392-2⑶、394-3⑴部分上之芒果
    樹除去，將土地返還原告原住民族委員會。
二、被告李豐慶應將坐落屏東縣○○鄉○○段000○00000地號土地上
    及同段383-4、385、386、386-2、392、392-2地號土地如附
    圖二所示編號383-4⑴、385⑴、386⑴、386-2⑴、392、392-2⑵
    部分上之芒果樹除去，將土地返還原告原住民族委員會。
三、被告陳東俊應將坐落屏東縣○○鄉○○段00000○000○000○000地
    號土地如附圖三所示編號568-1⑴、568-1⑵、571⑴、571⑵、57
    2⑴、573⑴部分上之芒果樹除去，將土地返還原告原住民族委
    員會。
四、原告屏東縣獅子鄉公所之訴及假執行之聲請均駁回。
五、訴訟費用由被告潘樹淋負擔百分之9，由被告陳東俊負擔百
    分之10，由原告屏東縣獅子鄉公所負擔百分之50，餘由原告
    原住民族委員會負擔。
六、本判決第二項得假執行。
七、本判決第一項及第三項於原告原住民族委員會以新台幣14萬
    2,000元供擔保後，得假執行；但被告潘樹淋、陳東俊如各
    以新台幣19萬3,200元及23萬100元為原告預供擔保，得免為
    假執行。
    事實及理由
一、按訴狀送達後，原告不得將原訴變更或追加他訴，但請求之
    基礎事實同一者，不在此限。民事訴訟法第255條第1項第2
    款定有明文。本件原告屏東縣獅子鄉公所（下稱獅子鄉公所
    ）起訴請求被告分別將其等占用坐落屏東縣○○鄉○○段000○00
    000○00000地號土地及同鄉獅子段568-1、571、573地號土地
    部分之地上物除去，將土地返還原告屏東縣獅子鄉公所。於
    訴狀送達後，改為請求被告分別將其等占用坐落同鄉外獅段
    383-4、385、386、386-2、387、388-2、392、392-2、394-
    3地號土地及同鄉獅子段568-1、571、572、573地號土地部
    分之地上物除去，將土地返還原告屏東縣獅子鄉公所。另追
    加原住民族委員會（下稱原民會）為原告，備位之訴請求被
    告分別將占用上開土地部分之地上物除去，將土地返還原告
    原民會。核原告獅子鄉公所所為追加之訴與原訴，均屬被告
    占有使用上開國有土地所生之爭議，且原告主張之事實及證
    據資料，於追加之新訴，均得加以利用，依上開規定，原告
    獅子鄉公所所為訴之追加，於法自無不合，應予准許。
二、原告主張：坐落屏東縣獅子鄉外獅段383-4、385、386、386
    -2、387、388-2、392、392-2、394-3地號及同鄉獅子段568
    -1、571、572、573地號國有土地，為原告原民會所管理，
    原告獅子鄉公所則為其執行機關，被告潘樹淋占用系爭392
    、392-2、394-3地號土地如附圖一所示編號392⑵部分面積1,
    764平方公尺、編號392-2⑶部分面積249平方公尺、編號394-
    3⑴部分面積1,207平方公尺種植芒果樹；被告李豐慶占用系
    爭387、388-2地號土地全部及系爭383-4、385、386、386-2
    、392、392-2地號土地如附圖二所示編號383-4⑴部分面積1,
    517平方公尺、編號385⑴部分面積549平方公尺、編號386⑴部
    分面積2,020平方公尺、編號386-2⑴部分面積189平方公尺、
    編號392部分（原告之聲明漏載編號）面積2,523平方公尺、
    編號392-2⑵部分面積20平方公尺種植芒果樹；被告陳東俊占
    用系爭568-1、571、572、573地號土地如附圖三所示編號56
    8-1⑴部分面積297平方公尺、編號568-1⑵部分面積318平方公
    尺、編號571⑴部分面積84平方公尺、編號571⑵部分面積466
    平方公尺、編號572⑴部分面積1,399平方公尺、編號573⑴部
    分面積1,271平方公尺種植芒果樹。惟被告占用上開土地，
    均無合法權源，依民法第767條第1項規定，原告獅子鄉公所
    得請求被告除去地上物，將土地返還原告獅子鄉公所。又倘
    認原告獅子鄉公所提起本件訴訟欠缺當事人適格，原告原民
    會為系爭土地之管理機關，依法亦得請求被告除去地上物，
    將土地返還原告原民會等情，先位部分聲明：㈠被告潘樹淋
    應將系爭392、392-2、394-3地號土地如附圖一所示編號392
    ⑵、392-2⑶、394-3⑴部分上之芒果樹除去，將土地返還原告
    獅子鄉公所。㈡被告李豐慶應將系爭387、388-2地號土地上
    及系爭383-4、385、386、386-2、392、392-2地號土地如附
    圖二所示編號383-4⑴、385⑴、386⑴、386-2⑴、392、392-2⑵
    部分上之芒果樹除去，將土地返還原告獅子鄉公所。㈢被告
    陳東俊應將系爭568-1、571、572、573地號土地如附圖三所
    示編號568-1⑴、568-1⑵、571⑴、571⑵、572⑴、573⑴部分上之
    芒果樹除去，將土地返還原告獅子鄉公所。㈣原告獅子鄉公
    所願供擔保，請准宣告假執行。備位部分聲明：㈠如主文第1
    、2、3項所示。㈡原告原住民族委員會願供擔保，請准宣告
    假執行。
三、被告潘樹淋、陳東俊則以：原告獅子鄉公所僅為原住民保留
    地開發管理辦法之執行機關，其提起本件訴訟欠缺當事人適
    格，其以自己名義請求其等除去芒果樹並返還土地，於法顯
    屬無據。又其等占用上開土地雖無合法權源，但其等於系爭
    土地上種植芒果樹數十年間，原告均未請求其等返還土地，
    且已收取補償金多年，原告就系爭土地既無使用計畫，遽然
    請求其等除去芒果樹並返還土地，將害及其等生計及系爭土
    地之水土保持，顯屬權利濫用，亦非法之所許等語，資為抗
    辯，並聲明：㈠原告之訴及假執行之聲請均駁回。㈡如受不利
    之判決，被告潘樹淋、陳東俊願供擔保請准宣告免為假執行
    。被告李豐慶則對原告之請求為認諾，並聲明：同意原告之
    請求。
四、查原告獅子鄉公所為原告原民會所管理坐落屏東縣獅子鄉外
    獅段383-4、385、386、386-2、387、388-2、392、392-2、
    394-3地號及同鄉獅子段568-1、571、572、573地號國有土
    地之執行機關，被告潘樹淋占用系爭392、392-2、394-3地
    號土地如附圖一所示編號392⑵部分面積1,764平方公尺、編
    號392-2⑶部分面積249平方公尺、編號394-3⑴部分面積1,207
    平方公尺種植芒果樹；被告李豐慶占用系爭387、388-2地號
    土地全部及系爭383-4、385、386、386-2、392、392-2地號
    土地如附圖二所示編號383-4⑴部分面積1,517平方公尺、編
    號385⑴部分面積549平方公尺、編號386⑴部分面積2,020平方
    公尺、編號386-2⑴部分面積189平方公尺、編號392部分面積
    2,523平方公尺、編號392-2⑵部分面積20平方公尺種植芒果
    樹；被告陳東俊占用系爭568-1、571、572、573地號土地如
    附圖三所示編號568-1⑴部分面積297平方公尺、編號568-1⑵
    部分面積318平方公尺、編號571⑴部分面積84平方公尺、編
    號571⑵部分面積466平方公尺、編號572⑴部分面積1,399平方
    公尺、編號573⑴部分面積1,271平方公尺種植芒果樹。被告
    占用上開土地，均無合法權源等情，為兩造所不爭執，並有
    土地登記謄本在卷可稽，復經本院會同屏東縣枋寮地政事務
    所測量員到場勘測屬實，製有勘驗筆錄及土地複丈成果圖在
    卷足憑（見本院卷第23-33、155-163、167-171、195-207頁
    ），堪信為實在。
五、按當事人於言詞辯論時為訴訟標的之捨棄或認諾者，應本於
    其捨棄或認諾為該當事人敗訴之判決，民事訴訟法第384條
    定有明文。經查：本件被告李豐慶於言詞辯論時，已對原告
    之請求為認諾，依上開規定，本院自應為被告敗訴之判決。
    從而，原告原民會請求被告李豐慶將系爭387、388-2地號土
    地上及系爭383-4、385、386、386-2、392、392-2地號土地
    如附圖二所示編號383-4⑴、385⑴、386⑴、386-2⑴、392、392
    -2⑵部分上之芒果樹除去，將土地返還原告原民會，即為有
    理由，應予准許（原告獅子鄉公所部分，因欠缺當事人適格
    而由本院駁回，詳如下述）。又被告對於原告關於訴訟標的
    之主張逕行認諾，並能證明其無庸起訴者，訴訟費用，由原
    告負擔。民事訴訟法第80條定有明文。本件被告李豐慶於原
    告原民會經追加為原告前，即已表明同意除去地上物返還土
    地（見本院卷第218頁），原告原民會經追加為原告後，被
    告李豐慶對於其關於訴訟標的之主張逕為認諾，堪認原告原
    民會無庸提起本件訴訟即可達成其目的，依上開規定，本件
    被告李豐慶敗訴部分之訴訟費用自應由原告原民會負擔。
六、本件之爭點為：㈠原告屏東縣獅子鄉公所提起本件訴訟是否
    具當事人適格？㈡原告原民會請求被告除去地上物返還土地
    ，是否為權利濫用？茲分別論述如下：
　㈠按原告之訴，當事人不適格或欠缺權利保護必要，法院得不
    經言詞辯論，逕以判決駁回之。但其情形可以補正者，審判
    長應定期間先命補正。民事訴訟法第249條第2項第1款定有
    明文。所謂當事人適格，係指當事人就特定訴訟標的有實施
    訴訟之權能而言。此權能之有無，應依當事人與特定訴訟標
    的之關係定之，必須當事人對於為訴訟標的之法律關係有處
    分之權能，始足當之。否則，其當事人之適格，即難謂無欠
    缺。本件原告獅子鄉公所主張，其依原住民保留地開發管理
    辦法第2條第3項規定，係原住民保留地之執行機關，得以自
    己為原告，依民法第767條第1項規定，請求被告除去地上物
    返還土地云云。惟查：
　⒈按所有人對於無權占有或侵奪其所有物者，得請求返還之。
    對於妨害其所有權者，得請求除去之。有妨害其所有權之虞
    者，得請求防止之。民法第767條第1項定有明文。準此，除
    法律另有規定（如國有財產法）外，僅所有權人或管理機關
    得以自己為原告，依民法第767條第1項規定而為請求。又按
    本辦法所稱主管機關：在中央為原住民族委員會；在直轄市
    為直轄市政府；在縣（市）為縣（市）政府。有關農業事項
    ，中央由行政院農業委員會會同中央主管機關辦理。本辦法
    之執行機關為鄉（鎮、市、區）公所。原住民於原住民保留
    地取得承租權、無償使用權或依法已設定之耕作權、地上權
    、農育權，除繼承或贈與於得為繼承之原住民、原受配戶內
    之原住民或三親等內之原住民外，不得轉讓或出租。原住民
    違反前條規定者，除得由鄉（鎮、市、區）公所收回原住民
    保留地外，應依下列規定處理之：一、已為耕作權、地上權
    或農育權登記者，訴請法院塗銷登記。二、租用或無償使用
    者，終止其契約。原住民保留地開發管理辦法第2條、第15
    條及第16條分別定有明文。準此，鄉（鎮、市、區）公所僅
    為原住民保留地開發管理辦法所定事項之執行機關，且除該
    辦法第15條及第16條所定情形外，並不具收回原住民保留地
    之權限，則鄉（鎮、市、區）公所倘非土地所有權人或管理
    機關，其依民法第767條第1項規定請求無權占有人除去地上
    物並返還土地，即屬欠缺當事人適格。
　⒉查系爭土地均為原告原民會所管理之國有土地，有如前述，
    且依上開說明，原住民保留地開發管理辦法並未賦予原告獅
    子鄉公所依民法第767條第1項規定而為請求之權利，則原告
    獅子鄉公所提起本件訴訟，自屬欠缺當事人適格。又原告獅
    子鄉公所欠缺當事人適格之事由乃無從補正，則依民事訴訟
    法第249條第2項第1款規定，自應以判決駁回原告獅子鄉公
    所之訴。
　㈡按所有人對於無權占有或侵奪其所有物者，得請求返還之。
    對於妨害其所有權者，得請求除去之。有妨害其所有權之虞
    者，得請求防止之。民法第767條第1項定有明文。又同法第
    148條第1項規定：「權利之行使，不得違反公共利益，或以
    損害他人為主要目的」，固揭櫫權利濫用禁止之原則。然所
    謂權利濫用，係指外觀上徒具權利行使之形式，實質上違背
    法律之根本精神，亦即與權利之社會作用及其目的相背馳者
    而言。其判斷應採客觀標準，觀察一切具體情事，尤應綜合
    權利人因權利行使所能取得之利益，與他人及國家社會因其
    權利行使所受之損失，比較衡量以定之（最高法院108年度
    台上字第1752號判決意旨參照）。經查，原告原民會為系爭
    土地管理機關，且被告占有系爭土地各該部分均無合法權源
    ，為兩造所不爭執，則原告原民會請求被告陳東俊、潘樹淋
    除去地上物返還土地，於法均屬有據。又被告陳東俊、潘樹
    淋雖辯稱原告原民會行使物上請求權，害及其等生計及系爭
    土地之水土保持，顯屬權利濫用云云。惟原告獅子鄉公所於
    101年起，即已向被告潘樹淋請求給付損害賠償金，有補償
    金繳納通知書在卷可稽（見本院卷第83-102頁），被告陳東
    俊則自承自74年起即已占有使用土地，且按期繳納補償金（
    見本院卷第227頁），顯見被告潘樹淋、陳東俊早已知悉其
    等為無權占有國有土地，自可安排另謀生計，且原告原民會
    依民法第767條第1項規定而為請求，乃權利之正當行使，被
    告潘樹淋、陳東俊復未提出任何證據證明原告原民會濫用權
    利之事實，則被告潘樹淋、陳東俊辯稱原告原民會請求其等
    除去地上物返還土地為權利濫用云云，為無可採。
七、綜上所述，本件先位之訴部分，原告獅子鄉公所依民法第76
    7條第1項規定，請求判決：㈠被告潘樹淋應將系爭392、392-
    2、394-3地號土地如附圖一所示編號392⑵、392-2⑶、394-3⑴
    部分上之芒果樹除去，將土地返還原告獅子鄉公所；㈡被告
    李豐慶應將系爭387、388-2地號土地上及系爭383-4、385、
    386、386-2、392、392-2地號土地如附圖二所示編號383-4⑴
    、385⑴、386⑴、386-2⑴、392、392-2⑵部分上之芒果樹除去
    ，將土地返還原告獅子鄉公所；㈢被告陳東俊應將系爭568-1
    、571、572、573地號土地如附圖三所示編號568-1⑴、568-1
    ⑵、571⑴、571⑵、572⑴、573⑴部分上之芒果樹除去，將土地
    返還原告獅子鄉公所。為無理由，應予駁回。又原告獅子鄉
    公所之訴既經駁回，其假執行之聲請已失所依附，應併駁回
    之。備位之訴部分，原告原民會依民法第767條第1項規定，
    請求判決如主文第1、2、3項所示，為有理由，應予准許。
    又原告原民會與被告潘樹淋、陳東俊各陳明願供擔保，請准
    宣告假執行或免為假執行，經核均無不合，爰分別酌定相當
    之擔保金額，併准許之。
八、據上論結，本件原告獅子鄉公所之訴為無理由，原告原住民
    族委員會之訴為有理由，依民事訴訟法第79條、第80條、第
    85條第1項但書、第389條第1項第1款、第390條第2項、第39
    2條第2項，判決如主文。
中　　華　　民　　國　　111 　年　　8 　　月　　15　　日
                  民事第二庭    法　官　林昶燁
正本係照原本作成。
如不服本判決，應於收受送達後20日內向本院提出上訴書狀，其
未表明上訴理由者，應於提出上訴後20日內向本院補提理由書狀
（均須按他造當事人之人數附繕本），如委任律師提起上訴者，
應一併繳納上訴審裁判費。
中　　華　　民　　國　　111 　年　　8 　　月　　15　　日
                                書記官　潘豐益